臺灣臺南地方法院刑事判決　　　　　　 96年度交簡上字第9號
上　訴　人　臺灣臺南地方法院檢察署檢察官
被　　　告　乙○○○
上　訴　人
即　被　告　丙○○
上列上訴人因被告犯過失傷害案件，不服中華民國九十五年十二
月二十九日本院九十五年度交簡字第二三四二號第一審判決（聲
請簡易判決處刑案號：臺灣臺南地方法院檢察署九十五年度偵字
第一二六九五號），提起上訴，本院管轄之第二審合議庭判決如
下：
    主  文
上訴駁回。
    事  實
一、乙○○○於民國九十五年五月九日下午五時許，駕駛車號五
    Ｋ－七００三號自用小客車，沿臺南縣安定鄉○○村村里道
    路由東往西方向，行駛該村十九之九號前無號誌而無交通警
    察指揮之交岔路口時，原應注意行經無號誌而無交通警察指
    揮之交岔路口，左方車應暫停讓右方車先行，而依當時天候
    晴朗、日間自然光線、路面乾燥無缺陷、道路上未有任何障
    礙物且視距良好等情形以觀，客觀上亦無不能注意之情事，
    其竟疏於注意，貿然作直駛，適丙○○駕駛車號五００三－
    ＬＨ號自用小客車，內載乘客丁○○，沿新吉村十九之九號
    前南北向之村里道路，由北往南方向行駛經上開交岔路口時
    ，本應注意駕駛人應注意車前狀況，並隨時採取必要之安全
    措施，且應注意汽車行駛至無號誌交岔路口，應減速慢行，
    作隨時停車之準備，且依上揭當時現場客觀之情況以觀，亦
    無不能注意之情事，丙○○竟疏未注意即貿然行進，兩車因
    而發生擦撞，致丙○○受有頭部撕裂傷之傷害；丁○○受有
    左手掌及右膝瘀青及擦傷、妊娠三十五週又五天因車禍意外
    有早產徵兆等傷害，而乙○○○則受有頭部外傷、右肩挫傷
    、胸部挫傷等傷害。車禍事故發生後，臺南縣警察局善化分
    局車禍處理小組員警買志立據報到場處理，在司法警察尚不
    知何人為肇事車輛之駕駛人前，乙○○○、丙○○均主動表
    示其為駕駛人並自首犯行，進而接受裁判。
二、案經丙○○、丁○○及乙○○○訴由臺南縣警察局善化分局
    報請臺灣臺南地方法院檢察署檢察官偵查後聲請簡易判決處
    刑。
    理  由
一、訊據被告乙○○○、丙○○均坦承於前開時、地駕車肇事，
    被告乙○○○並自承行經無號誌之交岔路口，其所駕駛之左
    方車未暫停讓被告丙○○所駕駛之右方車先行而有過失。惟
    被告丙○○否認有過失，辯稱被告乙○○○所行駛之道路係
    長滿雜草之農路，伊因而認如有車輛行駛亦不會貿然衝出，
    然被告乙○○○所駕駛之車輛於肇事後卻留有六點五公尺之
    輪印，顯見被告乙○○○駕車行經該處並未停車禮讓伊車輛
    先行，伊本於信賴原則應免除過失責任云云。經查：
（一）本件被告乙○○○所駕駛之車號五Ｋ－七００三號自用小
      客車與被告丙○○所駕駛之車號五００三－ＬＨ號自用小
      客車於案發地點發生碰撞，告訴人即丙○○並因而受有頭
      部撕裂傷之傷害、告訴人丁○○因而受有左手掌及右膝瘀
      青及擦傷、妊娠三十五週又五天因車禍意外有早產徵兆等
      傷害、告訴人即被告乙○○○並因而受有頭部外傷、右肩
      挫傷、胸部挫傷等傷害之情，有現場及車損照片二十三張
      、道路交通事故調查報告表(一)、(二)及道路交通事故現場圖
      各一份、診斷證明書三份在卷可稽，堪認為真實。
（二）按車輛行駛至無號誌而無交通警察指揮之交岔路口，未劃
      分幹、支線道者，同為直行車或轉彎車者，左方車應暫停
      讓右方車先行，道路交通安全規則第一百零二條第一項第
      二款定有明文。而被告乙○○○所駕駛之車號五Ｋ－七０
      ０三號自用小客車行經該交岔路口時，本應暫停讓屬右方
      車之被告丙○○所駕駛之車號五００三－ＬＨ號自用小客
      車先行，又依附卷之道路交通事故調查報告表(一)所載，本
      件事故時天候晴朗、日間自然光線、路面乾燥無缺陷、道
      路上未有任何障礙物且視距良好，被告乙○○○應無不能
      注意之情事，竟未暫停讓右方車先行，以致煞車不及而發
      生車禍，足認被告乙○○○自白其就本件車禍之發生有過
      失，核與事實相符。
（三）復按汽車行經無號誌之交岔路口，應減速慢行，作隨時停
      車之準備；汽車行駛時，駕駛人應注意車前狀況，並隨時
      採取必要之安全措施，道路交通安全規則第九十三條第一
      項第二款、第九十四條第三項分別定有明文。依卷附之道
      路交通事故現場圖觀之，被告丙○○所駕駛之車號五００
      三－ＬＨ號自用小客車於事故後所停放之位置，業已行經
      案發地點之交岔路口，且其車輛車頭之位置離案發之交岔
      路口有十點五公尺之距離，由被告丙○○所駕駛之車輛於
      事故後之停放位置既非在案發地點之交岔路口之範圍內，
      顯認被告丙○○駕車行經無號誌之交岔路口，當未注意應
      作隨時停車之準備，再稽之被告丙○○於本院審理時供述
      ：伊信賴被告乙○○○所駕駛車輛之行駛之農路如有車輛
      行駛，亦不會貿然衝出等語，益徵被告丙○○行經案發地
      點之交岔路口時，因其主觀上並不認為該交岔路口會有車
      輛衝出而阻礙其所駕駛車輛之行進路線，其當未採取減速
      慢行並作隨時停車之準備，且依上開道路交通事故調查報
      告表(一)所載，本件事故當時案發現場客觀上復有無不能注
      意之情事，被告丙○○疏未注意上情，復未注意車前狀況
      ，以致煞車不及而發生車禍，被告丙○○就本件車禍亦有
      過失甚明。
（四）另本件車禍之肇事責任，經臺南縣警察局善化分局囑託臺
      灣省臺南區車輛行車事故鑑定委員會鑑定結果，鑑定意見
      認：(一)乙○○○駕駛小客車，行經無號誌肇事岔路口，左
      方車未讓右方車先行，於路口發生撞擊事故。(二)丙○○駕
      駛小客車，行經無號誌肇事岔路口，未減速慢行，未注意
      車前狀況，於路口發生撞擊事故等情，亦有該委員會九十
      五年七月六日南鑑字第０九五五九０二三七五號函送之鑑
      定意見書一份在卷可稽，足見鑑定結果亦同上開見解。又
      雖本件被告乙○○○、丙○○對本件交通事故之發生均與
      有過失，然被告乙○○○、丙○○二人之過失既併合而為
      危害發生之原因，仍不能阻卻被告乙○○○、丙○○彼此
      過失之責任，被告乙○○○、丙○○仍均應負過失刑責。
      又告訴人即被告丙○○、乙○○○及告訴人丁○○確因本
      件車禍而受傷，亦有上開診斷證明書三份附卷足參，則被
      告二人過失駕車肇事行為，與告訴人受傷結果間，自具有
      相當因果關係。
（五）至於被告丙○○雖援引信賴原則主張其應免責。惟按汽車
      駕駛人對於防止危險發生之相關交通法令之規定，業已遵
      守，並盡相當之注意義務，以防止危險發生，始可信賴他
      人亦能遵守交通規則並盡同等注意義務，若因此而發生交
      通事故，方得以信賴原則為由免除過失責任（最高法院八
      十四年度臺上字第五三六○號判例意旨參照）。又按汽車
      駕駛人雖可信賴其他參與交通之對方亦能遵守交通規則，
      同時為必要之注意，謹慎採取適當之行動，而對於不可知
      之對方違規行為並無預防之義務，然因對於違規行為所導
      致之危險，若屬已可預見，且依法律、契約、習慣、法理
      及日常生活經驗等，在不超越社會相當性之範圍應有注意
      之義務者，自仍有以一定之行為避免結果發生之義務。因
      此，關於他人之違規事實已極明顯，同時有充足之時間可
      採取適當之措施以避免發生交通事故之結果時，即不得以
      信賴他方定能遵守交通規則為由，以免除自己之責任，最
      高法院七十四年臺上字第四二一九號判例意旨參照。然而
      本件被告丙○○駕車於行經上揭交岔路口時，行將撞擊之
      際，始發現對方車輛，兩車並因而發生撞擊，且事故後之
      停車位置復又距離交岔路口有十點五公尺之距離，顯然被
      告丙○○當時並未作隨時停車之準備，被告丙○○自無援
      引信賴原則希冀免責之餘地，附此敘明。
（六）綜上所查，足認被告乙○○○自白核與事實相符，被告丙○○所辯均屬卸責之詞，洵無足採，本件事證已臻明確，
      被告乙○○○、丙○○之犯行均堪以認定，應依法論科。
二、按被告乙○○○、丙○○行為後，刑法部分條文業於九十四
    年一月七日經立法院三讀修正，而經總統於九十四年二月二
    日公布並於九十五年七月一日施行。而新修正之刑法第二條
    第一項規定：「行為後法律有變更者，適用行為時之法律。
    但行為後之法律有利於行為人者，適用最有利於行為人之法
    律。」，而該法係規範行為後法律變更所生新舊法律比較之
    準據法，於新法施行後，即應逕用該條為「從舊從輕」之比
    較。又修正後既已改採「從舊從輕」主義，則法院裁判時已
    在新法施行之後，雖新舊法之內容有所修正，但對行為人倘
    無有利或不利之情形者，即無適用上開規定為新舊法比較之
    問題（最高法院九十五年度臺上字第五六六九號判決可資參
    照）。另本次法律變更，比較時應就罪刑有關之共犯、未遂
    犯、想像競合犯、牽連犯、連續犯、結合犯，以及累犯加重
    、自首減輕暨其他法定加減原因（如身分加減）與加減例等
    一切情形，綜其全部罪刑之結果而為比較（最高法院九十五
    年五月二十三日九十五年度第八次刑庭會議決議參照）。本
    案涉及法律變更之部分如下：
（一）修正後之刑法第四十一條第一項前段規定：「犯最重本刑
      為五年以下有期徒刑以下之刑之罪，而受六個月以下有期
      徒刑或拘役之宣告者，得以新臺幣一千元、二千元或三千
      元折算一日，易科罰金。」，但依據舊法及修正前罰金罰
      鍰提高標準條例第二條前段（現已刪除）規定，被告行為
      時易科罰金折算標準，應以銀元三百元折算一日，經折算
      為新臺幣後，應以新臺幣九百元折算為一日。比較修正前
      後之易科罰金折算標準，修正後之規定並未較有利於被告
      ，則應依刑法第二條第一項前段規定，適用被告行為時即
      修正前刑法第四十一條第一項前段規定，定其折算標準。
（二）修正後刑法第五十五條規定：「一行為而觸犯數罪名者，
      從一重處斷。但不得科以較輕罪名所定最輕本刑以下之刑
      。」，而修正前刑法第五十五條則規定：「一行為而觸犯
      數罪名，或犯一罪而其方法或結果之行為犯他罪名者，從
      一重處斷。」，新法就想像競合犯之規定增加不得科以較
      輕罪名所定最輕本刑以下之刑之限制，是比較新、舊法結
      果，舊法即行為時法有利於被告。
（三）按修正前刑法第六十二條前段原規定：「對於未發覺之罪
      自首而受裁判者，減輕其刑」，即修正前刑法關於自首之
      法律效果，係「必」減輕其刑；而修正後刑法第六十二條
      前段則規定：「對於未發覺之罪自首而受裁判者，得減輕
      其刑」，亦即修正後刑法關於自首之法律效果，已改為僅
      「得」減輕其刑；本件被告行為及自首之時間，均係於刑
      法修正施行前，自有比較新舊法之必要，經比較新舊法之
      結果，修正後之規定，並未較有利於被告。
（四）修正後刑法係自九十五年七月一日起施行，在此之前，刑
      法分則編有關罰金刑之貨幣單位係銀元；且依刑法分則編
      應處罰金者，應適用罰金罰鍰提高標準條例第一條、第四
      條之規定，亦即應按各該具體條文制定或修正之時間先後
      ，定其提高之倍數。惟被告行為後，刑法施行法增訂第一
      條之一，於九十五年六月十四日經總統公布，並自同年七
      月一日起施行；該條規定：「中華民國九十四年一月七日
      刑法修正施行後，刑法分則編所定罰金之貨幣單位為新臺
      幣。九十四年一月七日刑法修正時，刑法分則編未修正之
      條文定有罰金者，自九十四年一月七日刑法修正施行後，
      就其所定數額提高為三十倍。但七十二年六月二十六日至
      九十四年一月七日新增或修正之條文，就其所定數額提高
      為三倍」。本件被告乙○○○、丙○○所犯之罪，依增訂
      刑法施行法第一條之一之規定，其罰金以新臺幣為單位，
      數額應提高三倍。此與修正前之罰金以銀元為單位，對被
      告而言，並無不利（新臺幣與銀元之比例為一比三，換算
      結果，亦為三倍）。刑法施行法第一條之一係替代罰金罰
      鍰提高標準條例部分條文，與罰金罰鍰提高標準條例罰金
      額度相同，既不發生有利或不利問題，只是將貨幣單位由
      銀元改為新臺幣，並非法律變更刑度之條文，當無比較新
      舊法問題，逕予適用刑法施行法第一條之一，併此敘明。
三、核被告乙○○○、丙○○所為，均係犯刑法第二百八十四條
    第一項前段之過失傷害罪。被告乙○○○以一行為造成被害
    人丙○○及丁○○二人之傷害，係一行為觸犯數罪名，為想
    像競合犯，應依修正前刑法第五十五條後段從情節較重之過
    失傷害被害人丁○○之部分處斷。又被告乙○○○、丙○○
    於肇事後，臺南縣警察局善化分局車禍處理小組員警買志立
    據報到場處理，在司法警察尚不知何人為肇事車輛之駕駛人
    前，被告乙○○○、丙○○主動表示其為駕駛人並自首犯行
    ，進而接受裁判，此有臺南縣警察局善化分局道路交通事故
    肇事人自首情形紀錄表一紙附卷可按，均應依修正前刑法第
    六十二條前段規定，減輕其刑。原審以被告乙○○○、丙○○罪證明確，依刑法第二條第一項前段、第二百八十四條第
    一項前段、修正前同法第五十五條（原判決漏引）、第六十
    二條前段、第四十一條第一項前段，刑法施行法第一條之一
    ，廢止前罰金罰鍰提高標準條例第二條規定，各判處被告乙○○○及丙○○拘役五十日、二十日，如易科罰金以銀元三
    百元即新臺幣九百元折算一日，其認事用法均無違誤，量刑
    亦稱妥適。上訴人即檢察官依告訴人丁○○之請求，提起本
    件上訴，認原審量刑過輕，上訴人即被告丙○○提起上訴認
    其無過失，均無理由，應均予駁回。
據上論斷，刑事訴訟法第四百五十五條之一第一項、第三項、第
三百六十八條，判決如主文。
本案經檢察官甲○到庭執行職務
中　　華　　民　　國　　96　　年　　5　　月　　10　　日
　　　　　　　　　刑事第四庭    審判長法　官  陳志成
                                      法　官  黃欣怡
                                      法　官　楊佳祥
以上正本證明與原本無異。
本件不得上訴。
      　　　　　　　　　　　　　　　　書記官  陳世勳
中　　華　　民　　國　　96　　年　　5　　月　　10　　日
附錄本案論罪科刑法條全文：
刑法第二百八十四條：
因過失傷害人者，處六月以下有期徒刑、拘役或五百元以下罰金
，致重傷者，處一年以下有期徒刑、拘役或五百元以下罰金。
從事業務之人，因業務上之過失傷害人者，處1年以下有期徒刑
、拘役或一千元以下罰金，致重傷者，處三年以下有期徒刑、拘
役或二千元以下罰金。
